【裁判字號】    91,勞上易,43
【裁判日期】    920422
【裁判案由】    給付資遣費等
【裁判全文】
臺灣高等法院民事判決                            九十一年度勞上易字第四三號
    上  訴  人  甲○○
    訴訟代理人  陳金泉律師
                蘇文生律師
    被  上訴人  復興航空運輸股份有限公司
    法定代理人  范志強
    訴訟代理人  楊雅棠律師
右當事人間請求給付資遣費等事件，上訴人對於中華民國九十一年六月七日臺灣士林
地方法院九十年度勞訴字第二五號第一審判決提起上訴，本院判決如左：
    主      文
原判決關於駁回上訴人後開第二項請求部分，及命上訴人負擔訴訟費用部分之裁判廢
棄。
右廢棄部分，被上訴人應給付上訴人新台幣拾參萬肆仟貳佰零伍元整及自民國八十七
年十一月三日起至清償日止，按年息百分之五計算之利息。
上訴人其餘上訴駁回。
第一審命上訴人負擔部分之訴訟費用及第二審訴訟費用由被上訴人負擔參分之壹，餘
由上訴人負擔。
    事  實  及  理  由
一、本件上訴人起訴主張：其自民國七十七年九月七日起，即至被上訴人公司擔任飛
    行機師職務，嗣因被上訴人於八十七年八月初未經協商，逕行調降上訴人薪資，
    屢經上訴人反應，均未獲被上訴人置理，上訴人乃於八十七年十月一日以存證信
    函通知被上訴人，終止兩造間勞動契約。而上訴人於離職前，於八十五年至八十
    七年度，共計有四十三天之特別休假未休，不因兩造間僱用契約終止而受影響，
    被上訴人自應給付上訴人該四十三日應休而未休之特別休假工資。依上訴人離職
    前六月之日平均工資新台幣（以下同）八千九百四十七元（月平均工資二十六萬
    八千四百一十一元）計算，四十三日特別休假工資為三十八萬四千七百二十一元
    。因此依勞動基準法第三十八條規定，起訴請求被上訴人應給付上訴人未休之特
    別休假工資三十八萬四千七百二十一元及自民國八十七年十一月三日起至清償日
    止按年息百分之五計算之利息等語（上訴人在原審起訴另請求被上訴人給付資遣
    費二百七十萬六千四百七十七元及短付工資七萬七千零六十九元共二百七十八萬
    三千五百四十六元本息部分，已經原審為上訴人勝訴之判決，未據被上訴人聲明
    不服而確定，不在本院審理範圍）。原審駁回上訴人特別休假工資之請求，係以
    上訴人未能證明上訴人尚有四十三天特別休假之事實為理由，惟被上訴人除於原
    審已自認上訴人未休其所請求八十五年度至八十七年度間之四十三日特別休假外
    ，亦於本院不爭執上訴人未曾以「特別休假」名義使用上述四十三天之休假，故
    上訴人並無原判決所認未就特別休假之事實舉證證明之情。又被上訴人稱其於八
    十七年訂立「飛航機師人事管理辦法」後才有年假（即特別休假），及擔任行政
    職務始享有年假云云，顯與事實不符。蓋被上訴人公司之總機師鞠天恩曾於八十
    六年三月五日至十三日休過九日之年假，且按復興航空運輸股份有限公司工作規
    則（下稱系爭工作規則）並未限制機師須擔任行政職始享有年假，更未明定當年
    未休畢者不得補休視為放棄或不發給未休之工資。且不論依勞基法第三十七條或
    上揭工作規則第二十四條第一項，均係規定上訴人工作滿一定期間即給予固定日
    數之特別休假，被上訴人自承其所稱之指定休假並無日數限制，且上訴人亦可不
    指定而由被上訴人安排休假，其性質顯與特別休假不同，故所謂指定休假，顯未
    包含特別休假。況上訴人每日工作時間不定，均係依被上訴人所定任務派遣表執
    勤，足認兩造已另行約定工作時間、例假及休假日，顯與一般每日正常工作八小
    時之勞工不同。上訴人於八十六年及八十七年平均每月工作時間，與一般勞工每
    月一百六十八小時之法定工時相當，被上訴人不能因表面上上訴人不出勤日數較
    多，即剝奪上訴人所得享有特別休假之權利。故被上訴人以上訴人每年休假日數
    超過勞基法所定應休假日八十五日，不得再請求未休特別休假日之薪資，洵屬無
    據。又系爭未休特別休假工資，性質為工資，被上訴人自應比照勞基法施行細則
    第九條規定於終止勞動契時發給上訴人，並自翌日起算遲延利息。則上訴人僅請
    求終止勞動契約日起第三十一日至清償日之遲延利息，已捨棄三十日之遲延利息
    ，自屬依法有據。爰上訴聲明：(一)原判決不利於上訴人部分廢棄。(二)右廢棄部分
    ，被上訴人應再給付上訴人三十八萬四千七百二十一元及自民國八十七年十一月
    三日起至清償日止，按年息百分之五計算之利息。
二、被上訴人則抗辯以：上訴人工作性質特殊，每日每月之工作時間不固定，自無從
    依據勞動基準法所定之工作時間、例假及休假等規定辦理，故其性質上應屬該法
    第八十四條之一所定之特殊工作者，而依勞動基準法第三十六條、第三十七條、
    第三十八條及勞動基準法施行細則第二十三條規定，每年法定休假日數即例假、
    休假日及特別休假日數總計為八十五日，然被上訴人每年給予之假日均已超過一
    百日以上，應符合勞動基準法之規定，是上訴人以機師指定休假或公司排定休假
    方式休假，其實際休假日數均已遠超過勞動基準法之規定，而公司排定休假日，
    休假人完全不受公司之拘束，此與「待命」不同，亦非上訴人所稱係為方便機師
    與家人團聚而設。再者，上訴人援用勞動基準法施行細則及被上訴人公司「飛航
    機師人事管理辦法」，而主張排定休假與指定休假均非經兩造協商排定，不具特
    別休假之性質，然飛航機師人事管理辦法乃八十七年七月三十一日後公布，於本
    事件自不得適用。而上訴人每月之工作時數約為一百六十三小時，遠低於一般勞
    工之法定工時二百小時，是上訴人實無義務再另外給予特別休假。況任職於被上
    訴人公司之機師，除擔任行政職者外均無休過特別假，益證飛航機師除指定休假
    及公司排定休假外，並無「特別休假」名義之休假。另上訴人所援引航空器飛航
    作業管理規則第三十三條規定：「連續七日內，應給予連續二十四小時之休息」
    ，顯與勞動基準法第三十六條規定「勞工每七日中至少應有一日之休息，作為例
    假」相同，機師自無從重複要求休假。且「航空器飛航作業管理規則」係本事件
    發生後即八十九年九月二十八日訂定，上訴人自不得援用。退萬步言之，縱上訴
    人另外享有「特別休假」，然依系爭工作規則第二十四條第二項規定「：：：各
    單位員工之特別休假，一律以當年休假為原則，：：：」，是上訴人所得請求未
    休之特別休假薪資亦僅限八十七年度者，另補發薪資債權係無確定給付期限者，
    利息應自催告日起算云云，並聲明駁回上訴人之訴。
三、上訴人主張其自民國七十七年九月七日起至八十七年十月三日，在被上訴人公司
    擔任飛行機師職務，而上訴人於離職前，於八十五年至八十七年度，依勞動基準
    法規定分別有十四天、十四天、十五天共計有四十三天之特別休假，上訴人均未
    曾以特別休假名義使用之事實，為被上訴人所不爭執，自堪信為實在。惟上訴人
    主張其特別休假權利不因離職受影響，被上訴人應補發其該四十三特別休假日之
    工資等語，則為被上訴人所否認，並以前揭情詞置辯。經查：
  （一）上訴人於八十五年十一、十二月休假日數為二十七日（含公司排定休假八日
        及上訴人指定休假十九日）、八十六年全年休假一百二十四日（含公司排定
        休假九十五日及上訴人指定休假二十九日）、八十七年一月至九月休假一百
        日（含公司排定休假四十八日及上訴人指定休假五十二日）之事實，有被上
        訴人提出被上訴人航務處飛航組員任務派遣表（以下簡稱派遣表）為證，上
        訴人就此亦不爭執，較諸勞動基準法第三十六條、第三十七條、第三十八條
        及勞動基準法施行細則第二十三條有關勞工每年之法定休假日數為例假五十
        二日、放假休假日十九日及特別休假日七至三十日（視勞工年資而有不同，
        依上訴人年資為十四天、十五天）之規定，顯有超逾，則被上訴人主張上訴
        人於八十五年至八十七年任職被上訴人公司期間，其每年休假未出勤總日數
        已逾勞動基準法規定之所有例、休假日數，尚非無據。
  （二）上訴人為飛航機師，工作性質特殊，係勞動基準法第八十四條之一規範之特
        殊工作者，為兩造不爭之事實，依同法條規定，其工作時間、例假、休假，
        得由勞僱雙方另行約定，不受同法第三十條、第三十二條、第三十六條、第
        三十七條規定之限制，是上訴人之每日正常工作時間、加班時間、例假日及
        放假休假日均得由兩造另行約定，不受勞動基準法相關規定之限制，惟同法
        第三十八條之特別休假日規定，不在上開法條不受限制之範圍內，上訴人得
        依其年資，依法享有一定天數之特別休假，是上訴人主張其八十五至八十七
        年有特別休假共四十三天，自屬有據。
  （三）上訴人主張兩造契約約定每月七十小時之保證飛行時間，上訴人工作勤務未
        達該飛行時數，被上訴人仍須按飛行七十小時付酬，超逾七十小時部分則另
        發給超時飛行津貼，是否超時，以飛行時數計算，並非以出勤日數計算；上
        訴人於任職被上訴人公司期間，其飛航勤務均由被上訴人安排派遣，派遣表
        上有排定航班者即出勤日，以橫線表示休假者即機師指定休假，空白者即為
        被上訴人未安排出勤之排定休假；所謂機師指定休假，並無明文化制度，無
        每月或每年可指定休假日數之限制，且機師事前自行排定擬不出勤日期交與
        被上訴人（排班人員）後，仍由被上訴人（排班人員）參酌公司班機調度需
        求，及機師指定休假日期而排班，並非一經機師指定即排定當日不出勤，且
        公司仍得臨時（前一日）徵求機師在原排定休假日出勤；又上訴人每日出勤
        工作時間不固定，有在八小時以上者，亦有不足八小時者，八十五年至八十
        七年間，上訴人每月工作時數約一百六十餘小時各節，為被上訴人所不爭執
        ，並有派遣表、被上訴人公司班機飛行任務時刻表在卷可稽，足信為實在。
  （四）上訴人於八十五年至八十七年期間每月出勤工作時數約一百六十餘小時，已
        如前述，固低於同時期勞工每月應工作時數一百九十六小時〔全年三百六十
        五日減法定例、休（放）假日數七十一日，除以十二（月）乘以八（時）〕
        ，惟上訴人超勤係以飛行時數計算，非以出勤日數為據，出勤時間完全由被
        上訴人斟酌業務需求排定，上訴人得指定休假之日數雖無任何限制規範，然
        仍由被上訴人作最終排定，且仍得臨時（前一日）徵求機師在原排定休假日
        出勤，前已述明，足見被上訴人對機師（含上訴人）派遣排班，係以機師之
        飛行時數為主要考量，並非依據機師年度基本休（放）假日數，是被上訴人
        僅憑上訴人年度未出勤務日數已超逾勞動基準法規定之例假、休假及特別休
        假日數，而未說明並舉證其他以證明上開公司排定不出勤日數係包括特別休
        假情事，逕抗辯上訴人未出勤日數包括上訴人得享受之年度特別休假日，難
        認當然。
  （五）系爭工作規則第二十四條第二項後段明文規定：「各單位員工之特別休假，
        一律以當年休假為原則，其確因業務需要，經由單位主管決定其不能休假，
        且當年度亦無法補休者，其應修未休之日數，依規定發給工資。」，有系爭
        工作規則在卷可稽，是被上訴人抗辯上訴人八十五年及八十六年特別休假未
        休部分已不得再為主張，即屬有據。上訴人雖以上開規定並未明定當年未休
        畢者不得補休視為放棄或不發給未休之工資，且同條規則第三項規定：各單
        位員工特別休假，在不妨礙業務推行，排表分批實施，並逐月送總公司登記
        備查；然被上訴人並未排定上訴人之休假，上訴人於八十五、六年未休特別
        休假，非可歸責於上訴人云云，主張依勞動基準法施行細則第二十四條第三
        款規定，被上訴人仍應發給該工資，惟勞動基準法施行細則第二十四條第三
        款雖規定「特別休假因年度終結或契約終止而未休者，其應休未休之日數，
        雇主應發給工資。」，而首揭工作規則已明示特別休假以當年休畢為原則，
        例外因業務需要不能休假經單位主管決定者，始得發給工資。核該勞工特別
        休假規定，乃雇主得以工作規則規範之事項，該規定復無違反任何強制或禁
        止之法令，上訴人自應受其拘束；上訴人既未說明並舉證證明其八十五、六
        年之特別休假未休符合上開例外規定，自不得再就八十五、六年之特別休假
        主張發給工資，至首開規則第三項之特別休假排表分批實施，乃以上訴人提
        出擬休特別休假為前提，上訴人徒以被上訴人未排表主張其仍得享有該特別
        休假權利，顯有誤會。
四、綜合右述，上訴人八十五、八十六、八十七年未出勤工作日數不包括特別休假日
    ，其尚未使用該三年度之特別休假，惟八十五年及八十六年之特別休假應於當年
    度使用完畢，上訴人不合因業務需要不能休假且經單位主管決定之例外情形，依
    系爭工作規則規定，該二年度之特別休假已無從發給工資，上訴人僅得主張八十
    七年之特別休假未休之工資權利。又上訴人主張以日薪八千九百四十七元計算特
    別休假工資一節，為被上訴人所是認，而依勞動基準法規定終止勞動契約時，雇
    主應即結清工資給付勞工，勞動基準法施行細則第九條定有明文，本件上訴人係
    依勞動基準法第十四條第一項第五、六款規定終止兩造間之僱佣契約，業經原審
    判決確定在案，則上訴人主張被上訴人於兩造契約終止時（八十七年十月三日）
    即應將前開特別休假工資給付上訴人，即非無據，被上訴人謂該工資為無確定給
    付期限債務，尚有誤會。從而，上訴人請求被上訴人給付八十七年特別休假十五
    日未休之工資十三萬四千二百零五元（即日薪八千九百四十七元乘以十五日），
    及自八十七年十一月三日（即兩造勞動契約終止後第三十一日）起至清償日止按
    年息百分之五計算之法定利息，即為正當，應予照准。至於上訴人請求被上訴人
    給付八十五年及八十六年特別休假各十四日未休之工資二十五萬零五百十六元本
    息部分，則非有據，難予准許。原審就前開上訴人請求正當部分，為上訴人敗訴
    之判決，尚有未合，上訴意旨指摘及此部分為有理由，爰予廢棄改判如主文第一
    、二項所示，至上訴人請求無據部分，原審駁回上訴人之訴及假執行之聲請，理
    由雖有不同，結論並無二致，上訴指摘仍為無理由，應予駁回。
五、本件事證已臻明確，兩造其餘攻防主張及舉證，無礙本院前揭審認結論，爰不一
    一論究，併此敘明。
六、結論：本件上訴人之上訴為一部有理由，一部無理由，並依民事訴訟法第四百四
    十九條第二項、第四百五十條、第七十九條但書，判決如主文。
中      華      民      國    九十二    年      四      月    二十二    日
                                民事第十五庭
                                    審判長法  官  劉  靜  嫻
                                          法  官  陳  昆  煇
                                          法  官  李  錦  美
右正本係照原本作成。
不得上訴。
中      華      民      國    九十二    年      四      月    二十四    日
                                          書記官  李  卓  英


司法院資訊處製作；財團法人民間司法改革基金會備份。
